臺灣板橋地方法院民事判決　八十九年度簡上字第二七二號
　　上　訴　人　甲○○
　　　　　　　　丙○○
　　被　上訴人　福升交通有限公司
　　法定代理人　丁○○○
　　訴訟代理人　乙○○
　　　　　　　　戊○○
右當事人間請求給付代墊款事件，上訴人對於中華民國八十九年六月八日本院板橋簡
易庭八十九年度板簡字第四四六號第一審判決提起上訴，本院判決如左：
    主　　  文
原判決關於(一)命上訴人甲○○應連帶給付之金額於超過新臺幣壹拾萬陸仟玖佰肆拾貳
元，及自民國八十八年十二月十九日起至清償日止，按年息百分之五計算之利息部分
；(二)命上訴人黃秀禎應連帶給付之金額，及自民國八十八年十二月十九日起至清償日
止，按年息百分之五計算之利息部分；(三)該二部分假執行宣告及訴訟費用之裁判，均
廢棄。
右開廢棄部分，被上訴人在第一審之訴及假執行聲請均駁回。
其餘上訴駁回。
第一審、第二審訴訟費用由上訴人甲○○負擔百分之三十八，餘由被上訴人負擔。
    事      實
甲、上訴人方面：
  一、聲明：
    (一)原判決廢棄。
    (二)被上訴人在第一審之訴及假執行之聲請均駁回。
    (三)第一二審訴訟費用由被上訴人負擔。
  二、陳述：
    (一)上訴人甲○○部分：
　　　1.上訴人甲○○向被上訴人福升交通有限公司（下稱福升公司）購買車號ＡＯ
　　　　－二五五號營業大貨車（下稱系爭車輛），與其接洽者係該公司負責人丁○
　　　　○○之兒子黃呈晃，因為營業大貨車無法過戶登記在個人名下，故雙方簽訂
　　　　靠行契約，車輛仍登記在被上訴人名下，但實際上為上訴人甲○○所有，平
　　　　日由其駕駛營業。雙方約定上訴人甲○○每月繳交靠行費新台幣（下同）三
　　　　千元，系爭車輛之保險費、牌照稅、燃料稅、違規罰款等費用由被上訴人代
　　　　墊後，再由上訴人甲○○支付款項予被上訴人，其均按持繳納上開費用。
　　　2.上訴人甲○○於八十七年八月間因發生車禍，行照遭吊扣，於是請被上訴人
　　　　補辦行照，但被上訴人遲未辦理，致其無法繼續駕駛系爭車輛，嗣於八十八
　　　　年三月初，將ＡＯ－二五五號營業大貨車車牌寄還給被上訴人，並表示「不
　　　　靠行了」。上開費用均已繳至八十八年三月初，並未積欠任何費用，被上訴
　　　　人起訴請求上訴人給付代墊款，實無理由。
　　(二)上訴人黃秀禎部分：
　　　上訴人甲○○、黃秀禎係夫妻關係，甲○○購車時，黃秀禎固陪同前往，然決
　　　定購買及出資者均係甲○○，黃秀禎無權決定；且黃秀禎有時雖替甲○○支付
　　　靠行費、稅金等費用，亦非表示兩人具有合夥關係。
乙、被上訴人方面：
  一、聲明：駁回上訴。
  二、陳述：
      除與原審宣示判決筆錄相同者，茲引用外，補略稱：
　　(一)查上訴人係配偶關係，且共同經營大貨車運輸業務，此由上訴人甲○○負責駕
　　　駛駕車，而上訴人黃秀禎則每月負責與被上訴人核算靠行費用等帳務，顯見渠
　　　等二人確有共同執行合夥事務之處理，依民法第六百八十一條「合夥財產不足
　　　清償合夥之債務時，各合夥人對不足之額，連帶負其責任」之規定，上訴人二
　　　人自應就本件積欠上訴人為其等墊款之債務負連帶清償責任。故上訴人甲○○
　　　辯稱各該債務與上訴人黃秀禎無關等語，顯係迴護之詞，要非可採。
　　(二)次查上訴人迄至八十九年一月間始申請暫停營業，在此之前，凡有關上訴人靠
　　　行大貨車之相關稅費，業已依約代為墊付，從無積欠情事，足見上訴人甲○○
　　　諉稱被上訴人於八十八年三月間，業已倒閉，而未代其墊付換發行車執照費用
　　　乙節，亦屬卸詞，蓋無論申請註銷車輛登記，抑或換發行車執照，依法均應由
　　　上訴人提出車輛暨行照偕同被上訴人辦理，惟上訴人僅於八十八年三月五日將
　　　大貨車車牌寄交上訴人，此舉並無任何意義可言，上訴人處理相關委任事務復
　　　無任何過失，上訴人依法自應償還各筆代墊費用甚明。
　　(三)上訴人在靠行期間，確實積欠被上訴人如〔請款明細總表〕（如附件）編號一
　　　至二十所列各筆費用及代墊款，其後上訴人雖分別返還編號二十一至二十五等
　　　五筆款項，經加總結算後，仍積欠二十八萬四千六百二十一元尚未清償。
　　(四)附件〔請款明細總表〕編號一所稱之靠行費，依原審卷內原證一號「車輛買賣
　　　契約書」第三條規定，係指辦公費而言，即被上訴人為上訴人辦理車輛監理、
　　　繳稅、開立發票、繳交罰款：：：等之勞務服務報酬。該項報酬原約定每月三
　　　千五百元，惟自八十七年四月起，因景氣欠佳，而降至每月三千元。
　　(五)復查編號二十之代墊費用，即原審卷內原證十二號之費用，該項費用係因上訴
　　　人肇事涉訟，經其同意負擔而由被上訴人代墊之第一審律師費用四萬五千元，
　　　及第二審裁判費用及郵費合計三萬九千五百二十九元，以及第二審律師費用四
　　　萬五千元，此亦有台灣桃園地方法院民事判決及台灣高等法院民事判決可稽。
　三、證據：
　　　除於原審所提出之證據外，另提出台北市稅捐稽徵處萬華分處函一份、台北市
　　　政府建設局函一份、彰化商業銀行支票存根十四張、汽機車各項異動登記書五
　　　份、請款通知書五份、車輛買賣契約書一份、支票十四張、台灣桃園地方法院
　　　八十七年度訴字第五九三號民事判決一份、台灣高等法院八十八年度上字第三
　　　五九號民事判決一份（以上均為影本）為證。
    理      由
一、本件被上訴人主張：上訴人甲○○、黃秀禎係夫妻關係，二人共同經營貨運業，
    依公路法及運輸業管理規則之規定，個人無法經營大貨車運輸業務，故上訴人二
    人至原告之公司靠行，上訴人在靠行期間，確實積欠被上訴人如附件〔請款明細
    總表〕編號一至二十所列各筆費用及代墊款，其後上訴人雖分別返還編號二十一
　　至二十五等五筆款項，經結算後，仍積欠二十八萬四千六百二十一元尚未清償，
　　迭經催討乃不給付等情，求為命上訴人應連帶給付被上訴人二十八萬四千六百二
　　十一元，及自八十八年十二月十九日起至清償日止，按年息百分之五計算利息之
　　判決。上訴人則以：上訴人甲○○向福升公司購買車號ＡＯ－二五五號營業大貨
　　車，因為營業大貨車須登記在貨運公司名下，無法登記在個人名下，故上訴人甲
　　○○雖取得車輛之所有權，並由其駕駛，但將系爭車輛靠行在福升公司，李上訴
　　人金來每月須繳付靠行費三千元及保險費、牌照稅、燃料費、違規罰款等費用予
　　被上訴人，其行照於八十七年八月間為警吊扣，上訴人甲○○要求被上訴人重新
　　申辦新的行照，但被上訴人遲未辦理，上訴人甲○○於八十八年三月五日將車輛
　　大牌寄還給被上訴人，表示終止靠行契約，其於靠行期間均按時繳納各項費用，
　　並未積欠任何款項；又上訴人黃秀禎係甲○○之妻，僅於購車時陪同前往，有時
　　替甲○○繳納費用，並非合夥人，被上訴人請求上訴人黃秀禎須負連帶給付責任
　　，並無理由等語。（原審命甲○○、黃秀禎應連帶給付福升公司二十八萬四千六
　　百二十一元，及自八十八年十二月十九日起至清償日止，按年息百分之五計算之
　　利息。甲○○、黃秀禎二人就其敗訴部分聲明不服）。
二、經查，被上訴人主張上訴人甲○○向其購買車號ＡＯ－二五五號營業大貨車，依
    公路法及運輸業管理規則之規定，個人無法經營大貨車運輸業務，故系爭車輛無
    法登記在個人名下，雙方成立靠行契約，約定上訴人甲○○雖取得系爭車輛之所
    有權，但仍登記在被上訴人名下，上訴人須繳交靠行費用，並清償被上訴人所代
    墊之保險費、違規單、稅單等費用之情，為兩造所不爭執，且有車輛買賣契約書
    、台北縣警察局舉發違反道路交通管理事件通知單、台北市汽車燃料使用費繳納
    通知書、台北市稅捐稽徵處用牌照稅繳款書等資料影本可稽，自堪信為真實。本
    件兩造所爭執而應予審究者，厥為：(一)被上訴人請求上訴人黃秀禎負連帶給付責
    任有無理由？(二)上訴人甲○○尚積欠被上訴人若干代墊款項？
三、就上訴人黃秀禎應否負連帶給付責任乙節，被上訴人請求上訴人黃秀禎負連帶給
    付責任，無非以上訴人甲○○、黃秀禎夫妻係合夥人，甲○○負責駕駛車輛，黃
    秀禎則負責與被上訴人核算靠行費用等帳務等情為其論據。惟按合夥者，謂二人
    以上互約出資以經營共同事業之契約，民法第六百六十七條第一項定有明文，因
    此當事人約定成立之合夥契約雖為不要式及諾成契約，但雙方對於如何出資及共
    同事業為何，須確實約定其內容，始符合合夥契約之要件。本件與被上訴人福升
    公司負責人丁○○○之子黃呈晃簽訂車輛買賣契約書者係上訴人甲○○，而駕駛
    車輛從事貨物運送者亦為上訴人甲○○，為被上訴人所自認，且有車輛買賣契約
    書在卷可稽，足見上訴人甲○○為本件靠行契約之當事人。至於被上訴人主張上
    訴人黃秀禎係甲○○之妻，買車時有一起來，有時由上訴人黃秀禎支付款項，因
    此上訴人黃秀禎與甲○○係合夥人，亦應負連帶給付責任云云。然按夫妻於日常
    家務，互為代理權人，民法第一千零三條第一項定有明文，上訴人黃秀禎陪同甲
    ○○購車，有時繳款予被上訴人之行為，實屬夫妻代理家務之行為，尚難認為上
    訴人甲○○、黃秀禎間有約定相互出資或經營共同事業之意思表示，被上訴人亦
    未提出上訴人二人間係合夥人之證據資料，被訴人前開主張尚不足以證明上訴人
    黃秀禎與甲○○具有合夥關係，其請求上訴人黃秀禎負連帶給付責任，為無理由
    ，難以採認。
四、就上訴人甲○○積欠若干款項乙節。
  (一)查汽車運輸業所稱之「靠行」，係指汽車所有人為達營業之目的，將汽車所有權
    移轉於車行，便成為權利人而為管理行為之謂，應屬信託行為一種，車行即為其
    受託人。依信託行為之本質，在信託人關係終止並信託財產（即汽車）經受託人
    移還前，應認受託人為信託財產法律上之所有權人，不得仍謂信託財產為信託人
    所有。以故，受託人在信託關係存續中，苟有違反信託契約之本旨處分信託財產
    ，或為其他侵害行為時，信託人雖得本於信託關係請求賠償損害（回復信託財產
    原狀或以金錢賠償），但無從本於所有權有所請求（最高法院七十二年台上字第
    三五二四號判決可資參照）。本件上訴人甲○○向被上訴人購買營業大貨車，用
    以載貨營業，依公路法及運輸業管理規則，個人無法經營大貨車運輸業務，雙方
    約定系爭車輛仍登記在被上訴人名下，上訴人甲○○須按月繳納固定費用，並清
    償被上訴人代為繳納之保險費、稅金、違規罰鍰等費用，揆諸前開說明，上訴人
    甲○○出資購買車輛，惟以被上訴人名義登記參加營運，被上訴人再向上訴人甲
    ○○收取費用，雙方顯係成立「靠行契約」，應適用有關信託法律關係之規定，
    合先敘明。
  (二)被上訴人主張上訴人甲○○積欠二十八萬四千六百二十一元之款項，並提出其所
    製作之請款明細總表為據，其計算方式係先算被上訴人應支付之款項總額（編號
    一至六、八、十、十二至十八、二十），再扣除被告已支付之款項（編號七、九
    、十一、十九、二十一至二十五）。其主張有無理由？茲分述如下：
    1.上訴人甲○○應支付之費用款項：
    　(1)靠行費（編號一）：
　　　　靠行契約之期間：上訴人甲○○於八十六年四月間向被上訴人購買營業大
　　　　　貨車，雙方並成立靠行契約，為當事人所不爭執，兩造有爭執者在於靠行
　　　　　契約關係何時消滅？按靠行契約之法律性質屬於信託行為，已如前述，我
　　　　　國信託法第六十三條及第六十四條，分就信託利益全部由委託人享有及信
　　　　　託利益非由委託人全部享有兩種情形，規定信託終止之要件，使信託關係
　　　　　因而消滅。該法第六十三條第一項規定：「信託利益全部由委託人享有者
　　　　　，委託人或其繼承人得隨時終止信託。」、第六十四條第一項規定：「信
　　　　　託利益非由委託人全部享有者，除信託行為另有規定外，委託人及受益人
　　　　　得隨時共同終止信託。」。本件上訴人甲○○向被上訴人購買營業大貨車
　　　　　用以載貨營業，因個人無法經營大貨車運輸業務，因此將車輛靠行在被上
　　　　　訴人，其信託利益顯由委託人即上訴人甲○○全部享有，雙方復無約定信
　　　　　託期間，依上開法律規定，上訴人甲○○得隨時終止信託契約。至於信託
　　　　　法第六十三條第二雖規定：「前項委託人或繼承人於不利於受託人之時期
　　　　　終止信託者，應負損害賠償責任。但有不得已之事由者，不在此限。」，
　　　　　查上訴人甲○○終止信託契約，被上訴人固然因此無法繼續收取靠行費，
　　　　　然上訴人甲○○主張其於八十七年八月間因發生車禍，行車執照遭吊扣，
　　　　　請求被上訴人補辦行照，卻遲未獲置理，以致無法繼續駕駛車輛，嗣於八
　　　　　十八年三月五日將車輛大牌寄還給原告，並表示「不靠行了」之情，為被
　　　　　上訴人所自認（見本院八十九年十一月一日準備程序筆錄），上訴人甲○
　　　　　○此舉顯係終止靠行契約之意思，且有正當理由，上訴人甲○○自得行使
　　　　　終止權，且無庸賠償被上訴人因信託關係消滅無法繼續收取靠行費之損失
　　　　　，故兩造間之靠行契約關係應於八十八年三月五日因上訴人甲○○行使終
　　　　　止權而消滅。
　　　　靠行費用之價額：兩造對於八十七年四月以後之靠行費為三千元並無爭執
　　　　　，所爭執者在於八十七年四月以前，每月之靠行費係三千元或三千五百元
　　　　　？被上訴人主張為三千五百元，然未提出任何證據資料以資證明，尚難採
　　　　　信，是雙方約定之靠行費為三千元。從而，上訴人甲○○應支付八十六年
　　　　　四月至八十八年二月之靠行費，共計六萬九千元（3,000X23＝69,000）。
　　　(2)被上訴人代墊費用十四萬一千六百七十九元（編號二十）：
    　　被上訴人主張上訴人甲○○因肇事涉訟，經其同意委任律師辯護，由被上訴
      　人代墊之律師費用、裁判費用應予返還云云。惟上訴人甲○○否認之，且被
      　上訴人對於得上訴人甲○○同意代為委任律師之情，未能舉證證明之，衡諸
      　被上訴人所指之台灣桃園地方法院八十七年度訴字第五九三號、台灣高等法
      　院八十八年度上字第三五九號案件，被上訴人係被告，上訴人甲○○並非訴
      　訟當事人，因此被上訴人主張為上訴人甲○○委任律師，有違常情，此部分
      　主張，難以採認。
    　(3)其他費用：上訴人甲○○對於被上訴人先行墊付保險費、燃料稅、牌照稅等
      　費用款項固無爭執，然主張僅須繳至八十八年二月間靠行關係結束之時。惟
      　查，兩造成立靠行契約，即系爭車輛雖登記在被上訴人名下，但實際所有權
      　人係上訴人甲○○，原告主張之保險費、牌照稅、燃料稅、驗車費、罰單等
      　費用，均應由車輛之實際所有權人即被上訴人甲○○負擔，不因靠行關係終
      　結而所改變，上訴人抗辯顯無理由。
　　　(4)綜上所述，上訴人甲○○應繳付之靠行費用及清償被上訴人代墊之費用，金
　　　　額共計為四十六萬二千五百三十七元〔69,000（編號一）＋74,871（編號二
　　　　）＋4,770（編號三）＋10,206（編號四）＋22,680（編號五）＋10,530（
　　　　編號六）＋8,596（編號八）＋12,416（編號十）＋45,360（編號十二）＋
　　　　21,060（編號十三）＋102,228（編號十四）＋1,200（編號十五）＋13,200
　　　　（編號十六）＋45,360（編號十七）＋21,060（編號十八）＝462,537〕。
    2.上訴人甲○○已支付之費用：
　　　被上訴人主張上訴人甲○○迄今支付三十五萬五千五百九十五元之款項，並提
　　　出支票存根、匯款明細等資料為證，自堪信為真實。而上訴人對於已支付金額
　　　若干辯稱已經遺忘，僅籠統表示沒有積欠那麼多錢，其所辯難以採信。
　　3.總計上訴人甲○○尚須給付被上訴人十萬六千九百四十二元〔（應繳付之靠行
　　　費及清償代墊款）462,537－（已繳付金額）355,595＝106,942〕。
五、綜上所述，被上訴人主張依據靠行契約之法律關係，請求上訴人甲○○應給付十
    萬六千九百四十二元，及自支付命令聲請狀繕本送達翌日即八十八年十二月十九
    日起至清償日止，按週年利率百分之五計算之利息部分，為有理由，應予准許；
    被上訴人逾此部分之請求（包括請求上訴人甲○○連帶給付超過十萬六千九百四
    十二元及其法定利息部分、請求上訴人黃秀禎連帶給付二十八萬四千六百二十一
    元及其法定利息部分，暨聲請該等部分假執行之宣告），為無理由，不應准許，
    應予駁回。原審就超過上述應准許部分，為上訴人敗訴之判決，自有未洽，上訴
    意旨，就此等部分指摘原判決不當，求為廢棄改判，為有理由，自應由本院改判
    如主文第二項所示。至於前述應准許部分，原審判命上訴人給付，核無不合，上
    訴意旨，就此部分指摘原審判決不當，求為廢棄，為無理由，應駁回其上訴。
六、結論：本件上訴為一部分有理由，一部分無理由，依民事訴訟法第四百三十六條
    之一第三項、第四百五十條、第四百四十九條第一項、第七十九條但書，判決如
    主文。
中　　　華　　　民　　　國　　九十一　　年　　　六　　　月　　二十六　　日
                                  臺灣板橋地方法院民事第三庭
~B審判長法官　黃麟倫
~B　　　法官　潘翠雪
~B　　　法官　侯志融
右為正本係照原本作成。
不得上訴。
中　　　華　　　民　　　國　　九十一　　年　　　六　　　月　　二十六　　日
~B法院書記官　劉昌明
